【裁判字號】    90,自,307
【裁判日期】    901128
【裁判案由】    誣告
【裁判全文】
臺灣臺北地方法院刑事判決                            九十年度自字第三七號
    自  訴  人  丁○○
                戊○○
    共      同
    代  理  人  林清源律師
    被      告  丙○○
    選任辯護人  宋嬅玲
    被      告  甲○○
右列被告等因誣告案件，經自訴人提起自訴，本院判決如左：
    主  文
丙○○共同連續意圖他人受刑事處分，向該管公務員誣告，處有期徒刑拾月，緩刑肆
年。
甲○○共同連續意圖他人受刑事處分，向該管公務員誣告，處有期徒刑拾月，緩刑肆
年。
    事  實
一、丙○○、甲○○二人為亞旭股份有限公司（下稱亞旭公司）股東，丙○○明知曾
    親自、甲○○明知曾委任夫婿許志帆參與亞旭公司民國八十一年八月十日股東及
    董事會議，且均明知當日股東臨時會會議及董事會紀錄由丙○○為「紀錄」及該
    等紀錄之內容，又明知丙○○股份減少四百三十股，甲○○股份減少三十股，係
    七十九年十月決議並非於八十一年八月時所為等情，其二人竟因該公司經營權之
    紛爭，共同基於意圖使丁○○、戊○○受刑事處分誣告之概括犯意聯絡，先推由
    甲○○於八十四年十二月八日具狀向台灣桃園地方法院檢察署提出告訴，嗣二人
    又於八十五年六月十日向本院提起自訴，均搆稱亞旭公司股東丁○○、戊○○明
    知並未召開股東會，竟製作虛偽之股東臨時會議偽載「董事甲○○請辭，應予改
    選」云云，偽造董事會紀錄偽填『董事甲○○請辭，經股東會依法改選結果，丁○○、徐彭秀珍、丙○○、戊○○當選為董事，請互選一人為董事長。決議：選
    任丁○○為「董事長」』云云，並均於上開二記錄虛列自訴人丙○○為「紀錄」
    及盜蓋丙○○之印章於上，復持該二項偽造之會議紀錄，於八十一年八月十三日
    向台灣省政府建設廳辦理變更登記檢附之股東名冊中，擅自將自訴人之股份丙○○減少四百三十股，甲○○減少三十股，遂變更登記持股丙○○為三千一百七十
    股、甲○○為六千七百七十股等情，而誣指丁○○、戊○○二人涉犯刑法第二百
    十四條及第二百十六條、第二百十五條之行使偽造私文書及使公務員登載不實之
    罪嫌，嗣經本院調查後，認丁○○、戊○○犯罪無法證明，於八十六年四月一日
    以八十五年度自字第五六五號判決無罪，復經台灣高等法院以八十六年度上易字
    第三七四○號判決駁回丙○○、甲○○上訴確定。
二、案經自訴人丁○○、戊○○向本院提起自訴。
    理  由
一、訊據被告丙○○、甲○○對右揭時地共同至台灣桃園地方法院檢察署及本院提出
    告、自訴一事直言無諱，惟均矢口否認有何誣告犯行，丙○○辯稱：八十一年開
    會並未接到通知，也未到場開會，卻被列名為紀錄，又股份從未轉讓變更，直到
    八十四年十二月四日與甲○○、許志帆去省府建設廳查閱資料才知股份減少云云
    ，甲○○辯以：八十一年八月不在國內，根本未收到開會通知前去開會，會議記
    錄卻有開會，而董事遭替換、股份減少均不知情，到八十四年才知悉云云。經查
    ：
（一）亞旭公司因欲向銀行貸款需董監事聯保，而被告董事甲○○在加拿大，不願聯
      保，經由甲○○之夫許志帆提議，八十一年八月十日由董事長丁○○召開股東
      臨時會及董事會，丙○○確有出席，且擔任記錄，甲○○則由許志帆代理出席
      ，嗣經股東會改選被告戊○○為董事；又甲○○、丙○○於七十八年八月間亞
      旭公司成立時，固登記持股甲○○為六千八百股，丙○○為三千六百股，至七
      十九年十月間，因股份轉讓，自訴人丁○○、戊○○及被告甲○○、丙○○與
      其餘股東徐彭秀珍、張藍鳳娥、己○○、童金山、魏添盛、陳鏡威等人所持有
      股份均有數額不等減少，原股東沈永才退股，新增加廖敏宏、廖敏華二位股東
      ，前揭減少及退股股份則移轉在廖敏宏、廖敏華、劉瑞龍、莊陳慧美等股東，
      遂變更登記持股甲○○為六千七百七十股，丙○○為三千一百七十股等事實，
      業據自訴人丁○○、戊○○指訴綦詳，並有本院八十五年度自字第五六五號、
      台灣高等法院八十六年度上易字第三七四○號、台灣桃園地方法院八十五年度
      易字第三一四四號刑事判決書各一份附卷足稽。
（二）亞旭公司於八十一年八月十日確有召開股東會及董事會，到場股東有丁○○、
      戊○○、張順南、陳鏡威、劉瑞龍、廖敏宏、童金山、丙○○等人之事實，已
      經證人即股東陳鏡威、劉瑞龍、廖敏宏之妻鄒數珍及會計范淑美證述屬實（見
      台灣桃園地方法院檢察署八十四年度偵字第一五四五四號偵查卷第四十四頁反
      面、四十五頁正面及台灣桃園地方法院八十五年度易字第三一四四號卷卷一第
      十八頁、第二十八頁反面、第二十九頁正面、第二百四十一頁正面），證人雖
      就開會之起迄時間、用餐方式之陳述略有出入，然開會時間距證陳時點已四年
      有餘，對此細節事項難免不復追憶，但對當日曾經開會一事，均無異詞，應非
      虛妄。又查該次股東會丙○○確有出席，且擔任記錄一節，復經證人陳鏡威、
      劉瑞龍、鄒數珍等人證陳詳確（見台灣桃園地方法院八十五年度易字第三一四
      四號卷卷一第一百頁正面、第一百零三頁正面、第一百零四頁正面），而證人
      范淑美亦證稱八十一年八月十日之股東及董事會會議紀錄等文件係被告丙○○
      交付再由其轉交會計事務所等語（台灣桃園地方法院八十五年度易字第三一四
      四號卷卷一第二百四十頁反面），佐以亞旭公司之重要會議尚有七十八年八月
      四日之發起人會議及董事會議、七十九年十月十二日因股份轉讓改選監事之董
      事會及股東臨時會議，由丁○○任主席，由丙○○任記錄乙節，有會議記錄在
      卷足憑（見本院八十五年度自字第五六五號卷卷一第一百二十二、一百二十七
      、一百二十八頁），可見丙○○於八十一年八月十日亞旭公司股東臨時會及董
      事會擔任記錄一事，已堪認定。至丙○○諉稱從未擔任亞旭公司記錄云云（見
      本院九十年七月二日審判筆錄），然觀以其未對前揭四次會議紀錄一併追究，
      竟獨就涉及決議變更董事之八十一年八月十日會議記錄訴追，顯有悖於常情，
      所辯要不足採。
（三）又自訴人戊○○於改選為亞旭公司董事後，以董事身分為亞旭公司向第一商業
      銀行借貸擔任連帶保證人等情，有戊○○於八十一年八月二十九日簽名經第一
      商業銀行承辦人對保之保證書在卷足憑（見台灣桃園地方法院檢察署八十四年
      度偵字第一五四五四號偵查卷第五十七頁），且戊○○於八十一年十月一日以
      董事身分與其他董事徐彭秀珍（乙○○之妻）、監察人張藍鳳娥共同簽名於董
      事會決議錄（見本院八十五年度自字第五六五號卷卷一第一百六十四頁），於
      八十四年八月間以董事身分與其他董事徐彭秀珍、丙○○及監事張藍鳳娥共同
      簽名於亞旭公司變更登記申請書上等情事，有董事會決議及變更登記申請書在
      卷足憑（見本院八十五年度自字第五六五號卷卷二第八十三頁），則戊○○於
      八十一年八月十日董監選舉後，公然以董事身分行使職權無訛；再查在八十一
      年八月二十五日之前，被告丙○○係亞旭公司主要發起人之一，亞旭公司成立
      後，擔任亞旭公司董事、副總經理與廠長，被告甲○○之夫許志帆擔任亞旭公
      司總經理，案外人即亞旭公司另一董事徐彭秀珍之夫乙○○與許志帆實際經營
      亞旭公司等情，業據自訴人丙○○等自承，且有證人乙○○於八十五年六月間
      在中壢市刑警隊所作偵訊筆錄在卷足憑，則被告丙○○及代表被告甲○○與案
      外人徐彭秀珍行使在亞旭公司權利之許志帆、乙○○等人，均有參與亞旭公司
      業務經營，渠等對於被告戊○○公然以董事身分行使職權，自難推稱不知而未
      曾在此後曾召開多次之股東會上提出異議；另參以董監事三年改選一次，已是
      參與公司事務者必知之常識，若亞旭公司未曾於八十一年間召集股東會及董事
      會改選董事互推董事長，被告等人豈會不在歷次召開之股東會上提出異議而留
      待再三年後即八十四年改選董監事爭奪經營權時始提出質疑？復徵諸卷附亞旭
      公司多次之股東會議紀錄，許志帆亦曾代理甲○○出席一事（見台灣桃園地方
      法院檢察署八十四年度偵字第一五四五四號偵查卷第五十八、五十九、六十、
      六十二頁），綜上交互以觀，證人陳鏡威、劉瑞龍、鄒數珍等人證述許志帆代
      理甲○○出席八十一年八月十日股東會及董事會參與改選董事互推董事長事宜
      （見台灣桃園地方法院八十五年度易字第三一四四號卷卷一第十八頁反面、第
      二十九頁正面），洵屬信而有徵。被告甲○○既經夫婿許志帆代理出席股東及
      董事，自對會議內容知之甚稔，殊無何誤認之處。
（四）被告丙○○、甲○○於七十八年八月間亞旭公司成立時，固登記持股甲○○為
      六千八百股，丙○○為三千六百股，至七十九年十月間，以股份轉讓為由，變
      更登記持股甲○○為六千七百七十股，丙○○為三千一百七十股之事實，有臺
      灣省建設廳於八十五年八月二十六日八五年建三管字第三八五七八六號函所附
      亞旭公司七十九年十月間董事會及股東臨時會議記錄、股東名簿在卷可稽（見
      本院八十五年度自字第五六五號卷卷一第二十一頁至第二十七頁），堪認前揭
      股權之變更顯非發生於八十一年八月間。再者，亞旭公司於七十九年十月股權
      變更時，自訴人丁○○、戊○○、被告甲○○、丙○○與案外人徐彭秀珍、張
      藍鳳娥、己○○、童金山、魏添盛、陳鏡威等人所持有股份均有數額不等減少
      ，原股東沈永才退股，新增加廖敏宏、廖敏華二位股東，前揭減少及退股股份
      則移轉在廖敏宏、廖敏華、劉瑞龍、莊陳慧美等股東名下一節，有亞旭公司七
      十八年八月間成立時與七十九年十月股權變更時之股東名簿在卷可稽，股權既
      經此全般性更動，況該次七十九年十月十二日因股份轉讓董事會及股東臨時會
      議係由丁○○任主席，由丙○○任記錄一節，已如前述，被告自難諉稱直至八
      十四年底始知渠股權減少（被告甲○○之夫許志帆為亞旭公司總經理，被告丙○○則在亞旭公司擔任董事、副總經理與廠長）；又查廖敏宏、廖敏華加入亞
      旭公司為股東後，曾多次與被告甲○○或甲○○之夫許志帆（甲○○在國外則
      授權許志帆參加股東會）、被告丙○○等人共同參加亞旭公司股東會等情，有
      經被告簽名之亞旭公司八十一年十一月十七日、八十二年五月二十二日、八十
      二年七月十三日、八十二年八月二十五日、八十二年十月十一日、八十三年六
      月十八日股東會記錄附卷可考（詳見台灣桃園地方法院檢察署八十四年偵字第
      一五四五四號卷第五十九頁以下），則被告明知且同意廖敏宏、廖敏華二人入
      股亞旭公司亦無庸疑，從而，在亞旭公司總股份數不變之下，被告等人若未同
      意減少股份，廖敏宏、廖敏華二人如何入股？渠二人入股後與被告共同參加股
      東會，被告為何未曾異議？另參以被告丙○○於八十一年十二月二十九日將其
      全部股份即三一七０股讓渡予亞旭公司之事實，業據被告丙○○供明在卷（詳
      見本院八十五年度自字第五六五號卷卷一第二百十一頁反面、第二百十二頁正
      面），且有讓渡書在卷足憑，被告二人自應知悉股份減少並非丁○○、戊○○
      於八十一年八月間擅自更動股東名冊所致甚明。另被告舉以台灣省政府建設廳
      第三科函為被告二人係八十四年十二月四日申請抄錄亞旭公司股東名冊始知悉
      股份減少之情事云云，惟該函文僅能證明被告曾於上揭日期前往抄錄，且被告
      二人應已知曉股份變動一情，已見上析，要不足執之遽論為被告嗣後得知之有
      利憑佐。
（五）按告訴人所訴事實不能證明其係屬實，對於被訴人為不起訴處分確定者，固不
      能謂告訴人因此即應負誣告罪責，然此必以告訴人有出於誤會或懷疑被訴人有
      此事實，或對其事實張大其詞而為申告之情形，始足以當之，若告訴人以自己
      親歷被害事實，堅指被訴人有犯罪行為，指名向該管公務員告訴，經不起訴處
      分，認被訴人無此犯罪事實者，即不能謂告訴人不應負誣告罪責，最高法院著
      有三十二年度上字第一八四號判例意旨可資參照。被告二人均明知已親自及委
      任出席股東及董事會議，自訴人並未偽造股東會及董事會紀錄與擅自變更渠二
      人股權，俱如前述，被告二人顯非出於誤會或懷疑始先後向台灣桃園地方法院
      檢察署及本院告、自訴自訴人涉嫌背信、偽造文書及使公務員登載不實，而係
      故意利用刑事自訴程序謀取公司經營權利，了無疑義。再參諸被告二人於本院
      以八十五年度自字第五六五號判決自訴人無罪後，猶對該判決提出上訴，尤徵
      被告二人絕非出於誤會或懷疑始對自訴人提起自訴，彼等二人確有誣告自訴人
      之故意，實已灼然。被告二人所辯要屬事後卸責之詞，不足採信。本件事證明
      確，被告犯行均堪認定。
二、核被告丙○○、甲○○所為，均係犯刑法第一百六十九條第一項之罪。二人間有
    犯意之聯絡及行為之分擔，皆為共同正犯。其先後二次誣告犯行，時間緊接，所
    犯構成要件相同之罪名，顯係基於概括犯意反覆為之，應依刑法第五十六條連續
    犯之規定論以一罪，並加重其刑。又一狀誣告自訴人二人，僅侵害一國家審判權
    法益，只成立一誣告罪。爰審酌被告二人為謀奪公司經營權之犯罪動機、目的、
    手段、造成國家司法資源之浪費及犯罪後猶飾詞卸責之態度等一切情狀，量處如
    主文所示之刑，以示懲儆。末查被告二人前未曾受有期徒刑以上刑之宣告，有台
    灣高等法院檢察署刑案紀錄簡覆表可佐，經此教訓後，應知所警惕，信無再犯之
    虞，本院因認所宣告之刑以暫不執行為適當，併諭知緩刑四年，以勵自新，併予
    惕誡。
據上論斷，應依刑事訴訟法第三百四十三條、第二百九十九條第一項前段，刑法第二
十八條、第五十六條、第一百六十九條第一項、第七十四條第一款，判決如主文。
中      華      民      國     九十       年     十一      月   二十八  日
                        臺灣臺北地方法院刑事第四庭
                                        法  官   吳  定  亞
右正本證明與原本無異。
如不服本判決，應於判決送達後十日內，向本院提出上訴狀。
                                        書記官   巫  美  華
中      華      民      國      九十      年     十一     月     三十   日
附錄本案論罪科刑法條全文
刑法第一百六十九條第一項
意圖他人受刑事或懲戒處分，向該管公務員誣告者，處七年以下有期徒刑。


司法院資訊處製作；財團法人民間司法改革基金會備份。
